最　高　行　政　法　院　判　決　　　　　　　　　　　九十三年度判字第二六號
　　上　訴　人　台灣日光燈股份有限公司
　　代　表　人　乙○○
　　訴訟代理人　楊美玲　律師
　　被 上訴 人　財政部臺北市國稅局
　　代　表　人　甲○○
右當事人間因營利事業所得稅事件，上訴人不服中華民國九十一年十月二日臺北高等
行政法院九十年度訴字第六四二二號判決，提起上訴。本院判決如左．
　　主  文
上訴駁回。
上訴審訴訟費用由上訴人負擔。
　  理  由
本件上訴人主張．一、原判決關於認定燈具技術課（以下簡稱具技課）並非研發單位
，其人事費用共計新臺幣（下同）一一、六五一、四○一元，不得抵減稅額部分，有
適用法規不當之違法：（一）依公司研究與發展、人才培訓及建立國際品牌形象支出
適用投資抵減辦法（以下簡稱投資抵減辦法）第二條及公司研究與發展、人才培訓及
建立國際品牌形象支出適用投資抵減辦法審查要點（以下簡稱審查要點）附表第一項
第一認定原則、第二項第一認定原則之規定，可知所謂研發單位，應以是否實際從事
研究新產品、改進生產技術、改進提供勞務技術、改善製程為認定之依據，至於單位
名稱、組織層級及數量，則非所問。依審查要點附表第一項第四認定原則之規定，除
研發新產品可列為得抵減稅額之研發範圍外，對現有之生產技術、勞務技術及製程之
改良亦屬研發範圍之列，得抵減稅額。原審雖亦認為不以組織名稱為研究發展部門為
必要，但卻又認為「須設立於原生產部門以外，且所從事者為超乎既有技術水準之研
創、開展，並有助於產業升級者，始足當之」。上開認定明顯與投資抵減辦法及審查
要點之規定不符，其判決顯有適用法規不當之違法。（二）上訴人依審查要點附表第
一項第二認定原則之規定，分別提出公司組織表及具技課於民國（下同）八十六年間
所有成員學經歷資料、個人職掌、該年度具體工作計劃表、其後相關計劃研究報告及
具體研究成果等，供被上訴人查核。由上開資料中，均可證明具技課無論其組織層級
、單位成員之學經歷，具體工作計劃及其工作內容、研發成果來看，確實為研發單位
無誤，應適用投資抵減辦法及審查要點之規定，將研發費用列為抵減稅額無誤，詎原
審竟認為不得據此謂為係研究與發展支出。二、原判決有不適用法規之違法：（一）
關於原審認定加班費七二、四一八元非屬薪資部分：按所得稅法第十四條第三類所列
之薪資所得並未排除加班費。營利事業所得稅查核準則第七十一條及審查要點附表第
二項第四認定原則之規定，亦將加班費列入薪資計算。故加班費有無扣繳，乃是項所
得是否符合所得稅法第八十八條規定，應於給付時依規定先行扣取稅款，並依同法第
九十二條規定繳納，與加班費得否納入薪資計算無涉。詎原判決竟以上訴人該部分未
辦理扣繳，不得視為員工薪資所得課稅為由，認為不應納入投資抵減辦法第二項第一
款薪資之範圍，其判決顯有不適用法規之違誤。（二）關於原審認定研發處顧問、副
總、課長及行政人員等人不屬於專業研究人員，其薪資計四、一○五、五三九元，不
得抵減稅額部分：按審查要點第二項第二認定原則規定，專業研究人員係指配置於研
究發展單位，且專門從事研究發展工作之全職人員，包括研究發展單位之主管及該單
位內直接參與研發專案進行之各階主管在內。準此，專業研究人員除直接參與研究工
作之全職人員外，尚包括研發單位之各階主管在內，上開審查要點規定甚明。詎原判
決卻認為研發處顧問、副總、課長等人員非屬專業研究人員，其相關人事費用不得抵
減稅額等語，其判決顯有不適用法令之違背法令。三、原判決關於認定具技課應比照
上期，否准人事費用，共計一一、六五一、四○一元抵減稅額部分，有判決不備理由
之違法：原判決所比照之「上期」，究指何期？該期如何認定具技課之屬性？認定標
準是否合乎前揭投資抵減辦法及審查要點等法規之規定？核課抵稅之標準為何？再者
，本期與上期是否情況完全相符？兩者得否比照認定，亦有疑義。縱然情況相同，原
判決又是如何比照適用？凡此，原判決皆未於判決理由中詳細說明，顯有判決不備理
由之違背法令。四、被上訴人僅依上訴人所提供研究計畫、會議記錄、成本計算表、
成本分析等相關資料，推測屬上訴人承接訂單後，因應客戶需要所為之設計，或將現
有產品予以翻新整修以符合市場需求，而認並不符合投資抵減辦法所稱「改進生產技
術」、「改進提供勞務技術」、「改善製程活動」等規定。惟此部分係事實認定部分
，是否僅為客戶需要所為之設計，或將現有產品予以翻新整修以符合市場需求，應發
回原審法院調查認定之。五、上訴人於原審起訴之聲明及上訴之聲明雖為「請求判決
撤銷被告（即被上訴人）就原告（即上訴人）八十六年度營利事業所得稅申報否准相
關研發費用之原處分及訴願決定。」、「一、原判決廢棄。二、訴願決定及原處分均
撤銷。」，惟上訴人之本意係在「撤銷原處分及訴願決定，並為核准八十六年度營利
事業所得稅申報相關研發費用之處分」。依行政訴訟法第五條第二項之規定及其立法
意旨，本案應為請求應為行政處分之訴訟，而非撤銷訴訟。惟原審於本件訴訟進行中
並未行使闡明權，致使上訴人不知應轉換訴訟類型，實有違背法令之處，請廢棄原判
決，並撤銷原處分及訴願決定等語。
被上訴人則以．按投資抵減辦法之立法精神，旨在鼓勵企業對生產技術之基礎研究與
發展，以突破我國產業在邁向現代化技術密集產業之瓶頸，對現有產品或技術之經常
性改良、變更、補強等程序以迎合客戶需求，自非研究發展獎勵之範疇。而所謂之「
研發單位」，固不以組織上名之為研究發展之部門為必要，要必立於生產之部門以外
，從事超乎既有技術水準之研創、開展、有助於產業升級者，始足當之。倘係從事依
既有技術生產成品或提供勞務者，乃生產部門，縱於技術水準有所改進，有助於事業
，仍不能謂係研究發展單位，自不合以研究發展單位支出列報為投資抵減項目。依上
訴人所提供研究計畫、會議記錄、成本計算表、成本分析等相關資料觀之，均屬上訴
人承接訂單後，因應客戶需要所為之設計，及將現有產品予以翻新整修以符合市場需
求，雖於過程中對部分缺失提出改善或執行，皆屬量產前及例行性之準備工作，尚非
符合投資抵減辦法所稱「改進生產技術」、「改進提供勞務技術」、「改善製程活動
」等規定。原判決理由，並無上訴理由所指「有判決不適用法規或適用不當及判決理
由不備等，諸多判決違背法令之情」，是上訴人對之縱有爭執，要難謂為適用法規錯
誤或不當，請判決駁回上訴等語，資為抗辯。
本院按「為促進產業升級需要，公司得在下列用途項下支出金額百分之五至百分之二
十限度內，抵減當年度應納營利事業所得稅額；當年度不足抵減時，得在以後四年度
內抵減之．．．三、投資於研究與發展、人才培訓及建立國際品牌形象之支出。．．
．前項投資抵減，其每一年度得抵減總額，以不超過該公司當年度應納營利事業所得
稅額百分之五十為限。但最後年度抵減金額，不在此限。」，又按「本辦法所稱研究
與發展之支出，包括公司為研究新產品、改進生產技術、改進提供勞務技術及改善製
程所支出之下列費用：一、研究發展單位專業研究人員之薪資。二、生產單位改進生
產技術或提供勞務技術之費用。三、具有完整進領料紀錄，並能與研究計畫及紀錄或
報告相互勾稽，供研究發展單位研究用消耗性器材、原材料及樣品之費用。四、專供
研究發展單位研究用儀器設備或研究用應用軟體之購置成本。五、專供研究發展單位
用建築物之折舊費用或租金。六、專為研究發展購買之專利權、專用技術及著作權之
當年度攤折費用。．．．。」，固為行為時促進產業升級條例第六條第一項及前開抵
減辦法第二條所規定。惟查本件上訴人八十六年度營利事業所得稅結算申報，原列報
行為時促進產業升級條例（以下簡稱促產條例）抵減稅額一○、九八九、九○七元，
其中列報研究發展單位薪資計二四、五二○、六○三元。被上訴人初查以上開上訴人
之研發人員薪資中，屬具技課人事費用計一一、六五一、四○一元，因該具技課非屬
研發單位，乃比照上期否准其人員薪資適用抵稅；另查加班費七二、四一八元非屬薪
資，不符合抵減稅額有關規定；又查研發處顧問、副總、課長及行政人員等六人，非
屬專業研究人員，其相關人事費用計四、一○五、五三九元，亦否准其抵減稅額，核
定研究發展單位專業研究人員薪資為八、六九一、二四五元，並核定促產條例抵減稅
額為六、五一九、○一三元。上訴人不服，申經復查結果，未獲准變更，遂循序提起
行政訴訟。原審斟酌全辯論意旨及調查證據之結果，以：查研究發展單位專業研究人
員之薪資固得列為研究與發展支出，適用投資抵減，但以係研究與發展單位之支出始
有適用可言；且所謂研究發展單位，雖不以組織名稱為研究發展部門為必要，然須設
立於原生產部門以外，且所從事者為超乎既有技術水準之研創、開展，並有助於產業
升級者，始足當之。經查系爭研發人員之薪資，上訴人所列報具技課之研發作業項目
為研發人員名稱、工作執掌表及粗略之近三年支出金額、成果名稱和未來研發計畫名
稱等項目標題等，其工作性質、內容皆與投資抵減辦法第二條規定研究發展支出之範
疇不符。且上訴人所提會議記錄、成本分析、成本計算表、計畫研究報告暨成果等，
所為研究報告乃為因應其事業需求及經營，縱係改良、改進情形及對引進新技術等之
紀錄，亦與研發新產品有間，尚不得據此即逕謂為係研究與發展支出。況上訴人迄未
提出任何具體研究發展新產品、新技術之計畫、紀錄與研究報告，殊難據以認定系爭
研發人員究係從事何項新產品之研發，遑論所從事研發之新產品確能促進企業產能、
提昇企業發展，至研究人員加班費部分，因該部分未辦理扣繳，免視為員工薪資所得
課稅，故不納入投資抵減辦法第二條第一款薪資之範圍；而研發處顧問、副總、課長
及行政人員等六人，因非屬專業研究人員，其相關人事費用自無適用促產條例規定之
可言，上訴人所稱殊無足取。被上訴人以系爭薪資及費用等項非屬研究發展投資抵減
範疇而予以否准抵減，並無違誤，訴願決定予以維持，亦無不合，因認上訴人在原審
之訴為無理由，將訴願決定及原處分維持，並駁回上訴人在原審之訴，依前開規定，
核無違誤。上訴意旨謂依其所提出之公司組織表及成員學經歷資料等，足證具技課為
研發單位，據以指摘原判決違誤，無非就原審取捨證據之職權行使，予以指摘，又本
件亦無所稱應轉換訴訟類型，而未行使闡明權之情形，尚難認有理由，應予駁回。
據上論結，本件上訴為無理由，爰依行政訴訟法第二百五十五條第一項、第九十八條
第三項前段，判決如主文。
中　　華　　民　　國　　九十三　　　年　　　一　　　　月　　　十五　　　日
                    最 高 行 政 法 院  第 五 庭
                                審 判 長 法  官　　　徐　樹　海
                                         法  官　　　吳　錦　龍
                                         法  官　　　鄭　淑　貞
                                         法  官　　　林　家　惠
                                         法  官      林  茂  權
右  正  本  證  明  與  原  本  無  異
　　　　　　　　　　　　　　　　　　　　 法院書記官　莊　俊　亨
中　　華　　民　　國　　九十三　　　年　　　一　　　　月　　　十六　　　日
